【裁判字號】    99,自,85
【裁判日期】    990914
【裁判案由】    加重誹謗
【裁判全文】
臺灣臺北地方法院刑事判決                99年度自字第85號
自  訴  人  甲○○
自訴代理人  黃世瑋律師
被      告  乙○○
選任辯護人  吳啟豪律師
上列被告因加重誹謗案件，經自訴人提起自訴，本院判決如下：
    主  文
乙○○無罪。
    理  由
一、自訴意旨略稱：自訴人甲○○為案外人林昆德之父，並於民
    國98年間獲選為屏東縣模範父親並接受表揚，而林昆德於98
    年8 月間因涉嫌與被告乙○○之配偶張慧萍相姦，而遭被告
    提出告訴後，經臺灣板橋地方法院檢察署檢察官提起公訴，
    現由臺灣板橋地方法院刑事庭分案審理中，則被告本應靜候
    司法判決，詎被告竟於99年2 月8 日委請元拓法律事務所發
    函予屏東縣政府、屏東縣枋山鄉鄉公所、監察院及自訴人，
    並於函中記載「按父母對子女，有保護及教養義務，為我國
    民法所規定，而枋山鄉甲○○君既為之父親，對其自有保護
    教養義務，詎料甲○○君非但未善盡父母之保護教養義務，
    而容任其子任意破壞本人原先和諧美好家庭，造成本人身心
    嚴重受創，甚至本人於案發後主動致電甲○○，規勸其身為
    模範父親，應善盡保護教養義務，而甲○○竟以敷衍態度回
    稱此事與伊毫無關係，則甲○○事前既未善加管教其子林昆
    德，事後又以此等事不關己之敷衍態度面對其子之過錯，豈
    有具備模範父親之資格？屏東縣枋山鄉鄉公所推薦此等人選
    為模範父親，是否有違法失職之處？」等語，所述均非實在
    ，為對具體事實之不實描述，並足以減損自訴人在社會上之
    名譽地位，且被告更於該函中進一步宣稱倘屏東縣政府未撤
    銷自訴人之模範父親資格，將追究相關人等之違法失職責任
    ，同時訴諸謀體公評云云。但林昆德本為成年人，對其行為
    本應自行負責，且被告亦無法證明自訴人對林昆德與他人相
    姦有何事前容任之行為，被告竟將林昆德之法律案件委由律
    師發函誣指為應由自訴人負保護教養責任，更質疑自訴人模
    範父親之資格，因認被告涉犯刑法第310 條第2 項之加重誹
    謗罪嫌。
二、按犯罪事實應依證據認定，無證據不得推定其犯罪事實，又
    不能證明被告犯罪者應諭知無罪之判決，刑事訴訟法第154
    條及第301條第1項分別定有明文。又刑事訴訟法上所謂認定
    事實之證據，係指足以認定被告確有犯罪行為之積極證據而
    言，該項證據自須適合於被告犯罪事實之認定，始得採為斷
    罪資料，事實之認定應憑證據，如未發現相當證據，或證據
    不足以證明，自不能以推測或擬制之方法，以為裁判之依據
    ，告訴人之告訴，係以使被告受刑事訴追為目的，是其陳述
    是否與事實相符，仍應調查其他證據以資審認。而刑事訴訟
    上證明之資料，無論其為直接證據或間接證據，均須達於通
    常一般之人均不致於有所懷疑，而得確信其為真實之程度，
    始得據為有罪之認定，若其關於被告是否犯罪之證明未能達
    此程度，而有合理性懷疑之存在，致使無從形成有罪之確信
    ，根據「罪證有疑，利於被告」之證據法則，即不得遽為不
    利被告之認定（最高法院76年度臺上字第4986號判例意旨參
    照），其以情況證據（即間接證據）斷罪時，尤須基於該證
    據在直接關係上所可證明之他項情況事實，本乎推理作用足
    以確證被告有罪，方為合法，不得徒憑主觀上之推想，將一
    般經驗上有利被告之其他合理情況逕予排除，此觀諸最高法
    院32年度上字第67號判例意旨亦甚明確。另按刑法第310 條
    第1 項、第2 項誹謗罪成立，須對於具體「事實」指摘或傳
    述，足以毀損他人名譽者，始為刑法所制裁，至針對特定事
    項，依個人價值判斷而提出主觀意見及評論，縱其批評內容
    足令被批評者感到不快或影響其名譽，仍不構成誹謗罪；此
    乃因事實有能證明真實與否之問題，意見則為主觀之價值判
    斷，無所謂真實與否，在民主多元社會各種價值判斷皆應容
    許，不應有何者正確或何者錯誤，而運用公權力加以鼓勵或
    禁止，僅能經由言論自由之市場機制，使真理愈辯愈明。又
    言論自由為人民基本權利，憲法第11條有明文保障，國家應
    給予最大限度維護，俾其實現自我、溝通意見、追求真理，
    及監督各種政治或社會活動之功能得以發揮。惟為兼顧對個
    人名譽、隱私及公共利益之保護，法律尚非不得對言論自由
    依其傳播方式為合理限制。刑法第310 條第1 項及第2 項誹
    謗罪即係保護個人法益而設，為防止妨礙他人之自由權利所
    必要，符合憲法第23條規定意旨。至於刑法第310 條第3 項
    前段，以對誹謗之事，能證明其為真實者不罰，係針對言論
    內容與事實相符者之保障，並藉以限定刑罰權之範圍，非謂
    指摘或傳述誹謗事項之行為人，必須自行證明其言論內容確
    屬真實，始能免於刑責。惟行為人雖不能證明言論內容為真
    實，但依其所提證據資料，認為行為人有相當理由確信其為
    真實者，即不能以誹謗罪之刑責相繩，亦不得以此項規定而
    免除檢察官或自訴人於訴訟程序中，依法應負行為人故意毀
    損他人名譽之舉證責任，或法院發現其為真實之義務（司法
    院大法官釋字第509 號解釋參照）。是依上開解釋意旨，刑
    法第310 條第1 項、第2 項誹謗罪成立，行為人除須具備誹
    謗故意外，若其所指摘或傳述事實為真實，且與公益有關者
    ，或依其所提證據資料，有相當理由確信其為真實者，即不
    能以誹謗罪相繩，是必在合於刑法誹謗罪構成要件，並適用
    「真正惡意原則」及「真實抗辯原則」後，始認有誹謗罪成
    立。亦即，立法者在就人格名譽權與言論自由之基本權發生
    衝突時，首先選擇以干預強度較大刑法規範，來保護人民人
    格名譽權益，並藉由言論人所為事實陳述，係真實且與公益
    相關時，將之排除於誹謗罪之處罰範圍外，以作一價值權衡
    。此外，該事實陳述，係真實舉證責任，不應加諸於行為人
    ，法院仍有真實發現義務，且對於所謂「能證明為真實」證
    明強度，不必達客觀真實，祇要行為人非故意捏造虛偽事實
    ，或非因重大過失或輕率，而致其所陳述者與客觀事實不符
    ，皆應排除於誹謗罪之處罰範圍之外（同上釋字第509 號解
    釋參照）。
三、自訴意旨認被告涉犯前述罪嫌，無非以：自訴人當選屏東縣
    98年度模範父親資料、元拓法律事務所99年2 月8 日律師函
    、大有國際法律事務所99年2 月23日律師函、臺灣板橋地方
    法院檢察署98年度偵字第31831 號起訴書等為其論據。
四、訊據被告其雖坦承因自訴人之子林昆德與其配偶相姦，曾委
    請律師寄發前開律師函予屏東縣政府、屏東縣枋山鄉鄉公所
    等機關，請求撤銷自訴人98年度屏東縣模範父親資格之事實
    ，惟堅決否認有自訴人所指加重誹謗犯行，並辯稱：自訴人
    之子林昆德與伊配偶相姦多次，業經檢察官提起公訴，伊寄
    發之前揭律師函所記載用語均係依據事實而為陳述，而自訴
    人獲屏東縣政府評選為98年度模範父親，是公權力機關評選
    做為他人得以仿效典範，伊質疑自訴人之模範父親資格，顯
    係對與公共利益有關且可受公評事項而為評論，事後屏東縣
    政府更因此修訂模範父親評選標準，且伊僅寄發律師函予屏
    東縣政府及屏東縣枋山鄉鄉公所，並無散佈於眾之意思等語
    。經查：
（一）自訴人居住於屏東縣枋山鄉，並由該鄉鄉公所向屏東縣政
      府推薦，而獲屏東縣政府評選為98年度模範父親之事實，
      業據自訴人、被告於本院審理時所共承在卷，且有卷附98
      年度模範父親資料可參（本院卷8、9頁）。
（二）次查，自訴人之子林昆德涉嫌與被告之配偶張慧萍於97年
      6 月3 日至98年6 月中旬止，在臺北縣、市接續相姦多次
      ，經被告對林昆德提出告訴後，檢察官於98年11月23日偵
      查終結對林昆德提起公訴之事實，有臺灣板橋地方法院檢
      察署98年度偵字第31831 號起訴書在卷可稽（本院卷38、
      39 頁 ），而被告於接獲該起訴書後，旋於99年2 月8 日
      委請元拓法律事務所發函予屏東縣政府、屏東縣枋山鄉鄉
      公所及自訴人，並於函中記載「按父母對子女，有保護及
      教養義務，為我國民法所規定，而枋山鄉甲○○君既為之
      父親，對其自有保護教養義務，詎料甲○○君非但未善盡
      父母之保護教養義務，而容任其子任意破壞本人原先和諧
      美好家庭，造成本人身心嚴重受創，甚至本人於案發後主
      動致電甲○○，規勸其身為模範父親，應善盡保護教養義
      務，而甲○○竟以敷衍態度回稱此事與伊毫無關係，則甲
      ○○事前既未善加管教其子林昆德，事後又以此等事不關
      己之敷衍態度面對其子之過錯，豈有具備模範父親之資格
      ？屏東縣枋山鄉鄉公所推薦此等人選為模範父親，是否有
      違法失職之處？」、「敦請貴府撤銷98年度枋山鄉甲○○
      之模範父親資格，逾期未撤銷，將代乙○○先生循行政爭
      訟管道救濟，並追究相關人等之違法失職責任，同時訴諸
      媒體公評」等語之事實，亦有元拓法律事務所99年2 月8
      日律師函附卷得考（本院卷11至13頁），故被告係於接獲
      檢察官起訴書後，始行寄發律師函質疑並要求屏東縣政府
      撤銷自訴人98年度模範父親資格之事實，同堪認定。
（三）另查，自訴人之子林昆德業已成年，自訴人對林昆德已無
      保護教養之法律義務，且林昆德相姦之時間早在97年6 月
      間即已發生，衡諸常情林昆德亦無須特別告知自訴人此事
      ，而林昆德接續相姦之地點復係在臺北縣、市，渠相姦地
      點核與自訴人所居住之屏東縣枋山鄉距離甚遠，客觀上本
      難認自訴人對林昆德與人相姦部分，事前有所知悉，理應
      敘明。
（四）又查，自訴人既經屏東縣枋山鄉鄉公所推薦而經屏東縣政
      府評選為98年度模範父親，此於法律評價上顯為屏東縣政
      府所作成之行政處分，而作成時合法之行政處分，於行政
      處分所依據之事實事後發生變更時，原處分機關亦得依職
      權為全部或一部之廢止，亦據行政程序法第123 條規定明
      確，而模範父親於社會通念上，自屬教育子女有成者，始
      足以為社會表率，且模範父親之評選亦顯與社會公共利益
      有關，且屬可受公評之事項，至為明確，故屏東縣政府於
      評選自訴人為98年度模範父親後，其後於98年底始發生自
      訴人之子與人相姦遭提起公訴之新事實，則被告檢附起訴
      書向屏東縣政府陳述認自訴人已不符合模範父親之標準，
      而請求屏東縣政府撤銷原評選之行政處分，乃屬對自訴人
      是否適合評選為模範父親之可受公評事項，而為評論，另
      參酌屏東縣政府社會處嗣後於99年3 月15日修訂屏東縣政
      府模範母親及模範父親代表評選作業要點，並於該要點第
      二條第一項第2 款增訂「親身教養子女，其子女現有正當
      職業且近5 年內無不良素行紀錄者」之必備條件，此有該
      作業要點可資勾稽（本院卷36頁），更足認屏東縣政府於
      接獲被告所寄發之律師函後，亦認應增訂子女近5 年內無
      不良素行紀錄之評選必備條件，是被告辯稱本件有刑法第
      311 條第3 款免責規定之適用，本非無據。
（五）復查，自訴意旨雖另指稱律師函中不實記載自訴人容任林
      昆德相姦部分，顯屬不實陳述云云，然細觀律師函中關於
      此部分原文之記載乃為「甲○○君非但未善盡父母之保護
      教養義務，而容任其子任意破壞本人原先和諧美好家庭，
      造成本人身心嚴重受創，甚至本人於案發後主動致電甲○
      ○，規勸其身為模範父親，應善盡保護教養義務，而甲○
      ○竟以敷衍態度回稱此事與伊毫無關係，則甲○○事前既
      未善加管教其子林昆德，事後又以此等事不關己之敷衍態
      度面對其子之過錯」（本院卷12頁），則以其全文以觀，
      該段文字所稱「容任其子破壞本人原先和諧美好家庭」，
      係指自訴人應事前規勸制止、事後協助處理林昆德相姦之
      事，應非如自訴意旨所主張係指稱自訴人事前知悉且容可
      認許林昆德相姦，故自訴人據此推論被告應負加重誹謗罪
      責，自屬誤會。
五、綜上所述，被告上開言論尚有相當事實為其根據且有相當理
    由確信為真實，並非虛偽空言，縱其評論內容足令自訴人感
    到不快，仍不構成誹謗罪，而自訴人所提出之證據，復不足
    以證明被告係出於加重誹謗之犯意所為，此屬自訴人應盡舉
    證責任之事項，而自訴人未能提出積極證據以證明，自難對
    被告遽以刑法誹謗罪相繩。本件既不能證明被告涉有誹謗罪
    ，參照前揭法條、解釋意旨及說明所示，自應為被告無罪之
    諭知。
據上論斷，應依刑事訴訟法第343 條、第301 條第1 項，判決如
主文。
中    華    民    國    99    年    9     月    14    日
                              刑事第十七庭法  官  劉煌基
上正本證明與原本無異。
如不服本判決應於收受送達後10日內向本院提出上訴書狀，並應
敘述具體理由；其未敘述上訴理由者，應於上訴期間屆滿後20日
內向本院補提理由書（均須按他造當事人之人數附繕本）「切勿
逕送上級法院」。
                                          書記官  周小玲
中    華    民    國    99    年    9     月    15    日

司法院資訊處製作；財團法人民間司法改革基金會備份。
